【裁判字號】    98,執消債更,107
【裁判日期】    981207
【裁判案由】    更生執行事件
【裁判全文】
臺灣基隆地方法院民事裁定         98年度執消債更字第107號
債  務  人  葉容秀
債  權  人  遠東商業銀行股份有限公司
法定代理人  洪信德
債  權  人  台北富邦商業銀行股份有限公司
法定代理人  梁培華
債  權  人  渣打國際商業銀行股份有限公司
法定代理人  麥侃哲
債  權  人  臺灣新光商業銀行股份有限公司
法定代理人  李增昌
債  權  人  聯邦商業銀行股份有限公司
法定代理人  李憲章
代  理  人  陳偉介
債  權  人  香港商香港上海豐銀行股份有限公司
法定代理人  韋力行
債  權  人  玉山商業銀行股份有限公司
法定代理人  黃永仁
代  理  人  林玉惠
債  權  人  萬泰商業銀行股份有限公司
法定代理人  周榮生
代  理  人  莊政文
債  權  人  誠第二資產管理股份有限公司
法定代理人  王裕南
上列當事人聲請消費者債務清理更生事件，本院裁定如下：
    主  文
債務人所提如附表一所示之更生方案應予認可，並自本裁定確定
之次月起，於每月15日給付。
債務人在未依更生條件全部履行完畢前，其生活程度應受如附表
二所示標準之限制。
    理  由
一、債權人遠東國際商業銀行股份有限公司因購買友邦國際信用
    卡股份有限公司之所有信用卡應收帳款（含不良債權），是
    關於本件更生執行程序之續行，由債權人遠東國際商業銀行
    股份有限公司承受為之，業據其提出行政院金融監督管理委
    員會98年8月24日金管銀國字第09800380780號函影本為證；
    另債權人慶豐商業銀行股份有限公司業將其對債務人之債權
    讓與給相對人即現債權人誠第二資產管理股份有限公司，
    業據誠第二資產管理股份有限公司提出債權讓與等相關文
    件資料並陳報在案，合先敘明。
二、按債務人有薪資、執行業務所得或其他固定收入，法院認更
    生方案之條件公允者，得不經債權人會議可決，逕依債務人
    之聲請或依職權以裁定認可更生方案；法院為認可之裁定時
    ，因更生方案履行之必要，對於債務人在未依更生條件全部
    履行完畢前之生活程度，得為相當之限制，消費者債務清理
    條例（下稱本條例）第64條第1項、第62條第2項分別定有明
    文。
三、經查本件債務人聲請更生，前經本院於民國（下同）98年4
    月24日以97年度消債更字第383 號裁定開始更生程序在案，
    有上開裁定一份在卷可稽。又債務人於98年8 月11日所提更
    生方案，主張以每一月為一期，每期償還新臺幣（下同）7
    ,000元，更生履行期間為96期（8 年）。惟上述更生方案前
    經本院於98年10月2日以基院慧98年度執消債更執安字第107
    號函請各債權人於文到10日內，以書面確答是否同意該更生
    方案，除債權人萬泰商業銀行股份有限公司具狀確答同意債
    務人所提之更生方案外，其餘債權人均函覆本院確答不同意
    債務人所提之更生方案。惟該同意更生方案之已申報無擔保
    及無優先權債權人及其所代表之債權額並未過半數，無法依
    本條例第60條第2項規定視為債權人會議可決更生方案。
四、惟查，債務人於98年8 月11日所提如附表一所示之更生方案
    ，其清償總額合計為 672,000元，雖僅為已申報無擔保及無
    優先權債權總額960,765元之69.94%（小數點第2位以下四捨
    五入）。惟本院斟酌下述情事認其更生方案核屬公允、適當
    、可行：
    (一)債務人自承現每月收入除受雇於基隆市七堵區東方美早餐
      店自治店，擔任店員之薪資收入14,000元外，尚有基隆市
      政府七堵區公所低收入補助11,000元及財團法人台灣兒童
      暨家庭扶助基金會基隆家扶中心補助 5,100元，合計每月
      收入約30,100元，業據其提出其任職之東方美早餐店員工
      職務證明書、98年4月至7月份之薪資袋影本、薪資轉帳存
      摺封面暨內頁影本、基隆市七堵區公所低收入戶證明書、
      低收入補助款匯入之郵局存摺封面暨內頁影本、財團法人
      台灣兒童暨家庭扶助基金會基隆家扶中心扶助卡及本院98
      年8 月10日調查筆錄各一份在卷足憑，是債務人確有固定
      收入足資履行更生方案每期還款金額一節，應堪採信。
    (二)本院參酌債務人並無可資換價之財產，另受其扶養之人女
      ，長子汪○暘（民國86年2 月25日生）、長女汪○萱（民
      國88年6 月13日生）及次女汪○君（民國89年11月11日生
      ）分別只有12歲、10歲及9 歲，年齡尚幼且均就學中，又
      其於95年9 月27日業已與前配偶汪世豪離婚，三名子女之
      親權之行使或負擔由其任之，另渠等無自用住宅需向他人
      租屋等情，亦有債務人所提出之基隆市稅捐稽徵局全國財
      產稅總歸戶財產查詢清單、更生聲請狀所附之聲請更生前
      二年內之財產及收入狀況說明書、全戶戶籍謄本、離婚協
      議書、房屋租賃契約及本院職權查詢債務人96、97年度稅
      務電子閘門財產所得調件明細表各一份在卷足憑。揆之債
      務人平均每月收入30,100元，扣除每月還款金額 7,000元
      後，僅餘23,100元供其本人與三名稚齡子女之支付包括房
      屋租金、膳食、交通、醫療、勞健保、水電瓦斯、其他生
      活雜支及子女學費、扶養費等每月生活必要費用，核該費
      用之支出雖略高於依內政部社會司所公佈之98年度臺灣省
      每人每月最低生活費 9,829元及未成年子女依財政部國稅
      局所公佈之98年度綜合所得稅扶養親屬免稅額82,000元換
      算每人每月約為6,834元之標準計算之數額20,080元【計
      算式：9,829元+6,834元×3×1/ 2（與配偶平均分擔）＝
      20,080元】，然綜合所得稅扶養親屬免稅額，僅係國家稅
      捐徵收機關依所得稅法計徵綜合所得稅之標準而達其稽徵
      之目的，非謂法院於審究債務人扶養親屬支出必要費用時
      ，應一律以免稅額為計算標準。而本件考量債務人無自用
      住宅需另行租屋支出每月房租 6,000元及債務人三名子女
      爾後就讀國中、高中之教育費用支出勢必因而增加等情，
      故債務人之每月支出僅係維持其及家屬之基本生活需求，
      並未逾一般人生活程度而無浪費之情，應屬合理。
五、次查，(1)債務人於七年內並無曾依破產法或本條例規定受免
    責之情形，有本院查詢表乙紙附卷可稽；(2)債務人名下並無
    任何足資變價清償之財產，其無擔保及無優先權債權受償總
    額，顯已高於法院裁定開始更生程序時，依清算程序所得受
    償之總額；(3)債務人於聲請本件更生前二年收入共計676,80
    0元（95年11月5日至97年11月25日止），而債務人更生方案
    清償總金額為 672,000元顯已逾其更生裁定前二年間，可處
    分所得扣除自己及依法應受其扶養者所必要生活費用之數額
    ，分別有財政部臺灣省北區國稅局95年度、96年度綜合所得
    稅各類所得資料清單、全國財產稅總歸戶財產查詢清單、更
    生聲請狀所附之聲請更生前二年內之財產及收入狀況說明書
    及本院職權查詢債務人96、97年度稅務電子閘門財產所得調
    件明細表各一份在卷可稽，是債務人之更生方案對於本條例
    第64條第2項第4款之可處分所得基準亦無違背；(4)債務人無
    違反本條例第63條第1 項各款之事由存在。綜上，債務人上
    開更生方案並無本條例第64條第2 項所定不應認可之消極事
    由存在。
六、再查本件債權人陳述意見略以：(1)債務人還款成數過低，且
    其現年36歲，正值青壯年期，距依勞動基準法所定之強制退
    休年齡65歲計，尚有29年之勞動能力，足認其具備相當之工
    作能力，若逕予同意其所提之更生方案即免除清償責任，不
    僅造成債權人債權損失，亦不符合社會觀感（對於其他正常
    繳款、消費前審慎評估其還款能力之大多數消費者至為不公
    ）；(2)依中華民國銀行商業同業公會全國聯合會（下稱銀行
    公會）前已通知各會員銀行就協商毀諾案件，提供債務人個
    別一致性協商機制，諸如延長還款期數為180期零利率或二
    階段還款之清償方案，是債務人應積極再與債權銀行協議，
    而非消極逃避債務，藉更生程序卸責，致債權人蒙受損害；
    (3)債務人前於95年6 月間曾依「中華民國銀行公會會員辦理
    消費金融案件無擔保債務協商機制」規定申請債務協商，並
    與各參與協商之債權銀行達成分期還款協議，惟債務人僅依
    約繳款至97年2 月，於次月毀諾，與「消費者債務清理條例
    」之施行，於時間上有接近之巧合，債務人實有冀消費者債
    務清理條例免除債務之虞等語。惟查：
    (1)揆之消費者債務清理條例之目的，除保障債權人集團性滿
      足之最大化及公平化外，並為賦與債務人重建復甦其經濟
      生活之機會。故消費者債務清理程序制度之構築首需強調
      生活再建及破綻預防，提高債務人工作意願並改善其生活
      習慣，使能重新出發，從而保障其生存權，並促進其義務
      遂行能力，儘可能永續性回復信用。是認定更生方案是否
      允當，應衡量個案債務人之現實還款能力、健康情形、及
      家庭狀況等因素，倘一再要求債務人提高清償金額或囿於
      還款成數，致債務人每期還款額度逾越其所能負擔之極限
      過大，債務人須處於生存邊緣或喪失尊嚴度日，勢將再度
      債務人造成履行困難，甚或無法清償，終至喪失其還債之
      意願，則債權人反之能實際受償的金額勢必大幅降低或無
      法獲償分文，因而蒙受實際不利益而損及債權人之權益。
      本件債務人每月收入用以攤還各債權人後所預留供其及家
      屬之包括房租租金、膳食、交通、醫療、勞健保、通訊、
      水電瓦斯、教育等生活必要費用均僅係基本生活需求已如
      前述，且將清償年限延長為條例所規定之最長年限8 年，
      堪認其所提之更生方案尚屬公允、適當、可行。
    (2)債務人既已裁定開始更生，即應依消費者債務清理條例更
      生程序進行，又本條例第53條第2項第3款既已明定更生條
      件最終清償期自認可更生方案裁定確定之翌日起不得逾6
      年，但有特別情事者，得延長為8 年。此項規定係為避免
      程序之長期化對債權人及債務人雙方造成過大之負擔，及
      考慮債務人清償能力負荷量所作之限制，故縱有特別情事
      ，亦僅能延長至八年，是債務人履行更生方案，其清償年
      限自應受上開年限之限制，以期其經濟上有重建復甦之機
      會，是倘若依銀行公會個別一致性協商機制，以分 180期
      無息還款之方案，此種還款期數已超過該規定所定延長後
      最終清償期至多8 年之限制甚多，故債權人主張債務人應
      再與債權人為協商，而非欲藉本條例削減債務致債權人蒙
      受損害等語，容有誤認。
    (3)又消費者債務清理條例係為使不幸陷於經濟上困境之消費
      者，有重建復甦之機會，經立法院三讀通過之法律，對依
      據本條例聲請更生之資格、條件及程序均有明文規定，縱
      然其前協議毀諾之時間與條例施行之時間相近，債務人既
      依條例聲請更生，其權利的行使即應受保護，且依消費者
      債務清理條例之立法目的觀之，實難因此而苛責債務人係
      因希冀藉消費者債務清理條例以免除其債務而不准債務人
      重建其經濟生活。
    (4)另債務人前於95年間與全體無擔保債權銀行達成協議，自
      95年7 月起，分100期，按年息6.88%計息，於每月10日分
      期攤還債務11,267元，債務人自95年7月起迄97年2月毀諾
      時止，依前開協議共清償20期協商款，合計共清償225,34
      0 元，有卷附協議書、無擔保債務還款計畫及部分債權人
      陳報狀為憑，再依債務人提出之更生方案所示，債務人於
      8年還款期限屆至時可資清償之總額為672,000元，合計債
      務人自95年7 月起迄更生方案期限屆至止，可資清償之債
      務總額為897,340元（即225,340元+672,000元=897,340元
      ），與其於95年申請協議時之原欠債務總額 855,736元相
      較，其清償成數已達 100％以上；況倘法院不予認可系爭
      更生方案，則依本條例第65條規定，債務人只有開始清算
      程序一途，佐以債務人名下並無任何足資變價之財產，足
      認進行清算程序後債權人將因無法獲償分文，而陷於更不
      利之結果，是以債權人主張系爭更生方案所償還成數過低
      ，有失公允云云，不足採信。
七、另本件債務人更生方案，關於各債權人債權比例、所載每期
    各債權人應受償之金額未記載明確及清償總額、清償比例有
    所誤載，為杜爭議，並保障各債權人之公平受償，爰依職權
    予以修正，於本裁定確定之次月起，每期清償日為每月15日
    ，由債務人依附表一所示之各債權人每期可受分配金額，分
    別給付予各債權人，方不致影響更生方案裁定認可內容之確
    定性及可行性。又因給付所生之匯款或轉帳之手續費，基於
    各債權人之公平，不宜加重最大債權銀行之負擔，應由債務
    人負擔，附此敘明。
八、綜上所述，債務人有固定收入，其更生方案之條件核屬公允
    、適當、可行，且無本條例第64條第2 項所定不得認可之消
    極事由，揆諸消費者債務清理條例之立法目的，保障債權人
    公平受償，謀求消費者經濟生活之更生機會及社會經濟健全
    發展，故不經債權人會議可決，依職權逕予認可該更生方案
    。另為促使債務人履行更生方案，並建立債務人開源節流、
    量入為出等合理消費觀念，避免其為奢華、浪費之行為，應
    限制其生活條件，爰依上開規定，就債務人在未依更生條件
    全部履行完畢前之生活程度，裁定為相當之限制，如主文第
    2項所示。
九、爰依消費者債務清理條例第64條第1項、第62條第2項規定，
    裁定如主文。
十、如不服本裁定，應於裁定送達後10日內，以書狀向本院司法
    事務官提出異議。
中    華    民    國    98    年    12    月    7     日
                      民事庭司法事務官  陳憲銘
附表一：更生方案
 ┌───────────────────────────────────────────┐
 │壹、更生方案內容：                                                                    │
 ├───────────────────────────────────────────┤
 │  1.清償期數、清償金額及清償日期：                                                    │
 │   （1）自認可更生方案裁定確定後之次月起，以每一月為一期，每期清償新臺幣（下同）7,000 │
 │        元，共計清償96期（8年）。                                                     │
 │   （2）自認可更生方案裁定確定後之次月起，於每月15日前，將每期應繳金額以臨櫃繳款、匯款│
 │        方式或自動櫃員機（ATM）轉帳或債權人指定還款方式，分別匯入各債權人指定匯款帳號 │
 │        內，匯費或手續費由債務人負擔。                                                │
 │   （3）各債權人分配金額如貳之分配表所示。                                            │
 │  2.無擔保及無優先權債務總額：960,765元。                                             │
 │  3.清償總額：670,000元(7,000元×96期)。                                              │
 │  4.清償成數：69.94﹪。                                                               │
 │                                                                                      │
 ├───────────────────────────────────────────┤
 │貳、各無擔保及無優先權債權人之受清償額分配表：（單位：新臺幣/元）                     │
 ├──┬────────────┬──────┬────┬───────┬───────┤
 │編號│    債  權  人          │  債權金額  │債權比率│第1～96期每期 │96期總分配金額│
 │    │                        │            │        │可受分配金額  │              │
 ├──┼────────────┼──────┼────┼───────┼───────┤
 │  1 │渣打國際商業銀行（股）  │  145,217   │ 15.11% │     1,058    │   101,568    │
 ├──┼────────────┼──────┼────┼───────┼───────┤
 │  2 │臺灣新光商業銀行（股）  │   56,301   │  5.86% │       410    │    39,360    │
 ├──┼────────────┼──────┼────┼───────┼───────┤
 │  3 │遠東國際商業銀行（股）  │  175,347   │ 18.25% │     1,278    │   122,688    │
 ├──┼────────────┼──────┼────┼───────┼───────┤
 │  4 │香港上海豐銀行（股）  │  121,256   │ 12.62% │       883    │    84,768    │
 ├──┼────────────┼──────┼────┼───────┼───────┤
 │  5 │玉山商業銀行（股）      │   97,382   │ 10.14% │       710    │    68,160    │
 ├──┼────────────┼──────┼────┼───────┼───────┤
 │  6 │萬泰商業銀行（股）      │   26,070   │  2.71% │       190    │    18,240    │
 ├──┼────────────┼──────┼────┼───────┼───────┤
 │  7 │誠第二資產管理（股）  │   13,124   │  1.37% │        96    │     9,216    │
 ├──┼────────────┼──────┼────┼───────┼───────┤
 │  8 │台北富邦商業銀行（股）  │  166,612   │ 17.34% │     1,214    │   116,544    │
 ├──┼────────────┼──────┼────┼───────┼───────┤
 │  9 │聯邦商業銀行（股）      │  159,456   │ 16.60% │     1,162    │   111,552    │
 ├──┼────────────┼──────┼────┼───────┼───────┤
 │    │    合   計             │  960,765   │   100% │     7,001    │   672,096    │
 ├──┴────────────┴──────┴────┴───────┴───────┤
 │ 參、補充說明：                                                                       │
 │   1.各債權人第1期至第96期可受分配金額＝每期應清償總金額×各債權人債權比率（元以下四捨│
 │     五入）。                                                                         │
 │   2.因各債權人每期可受分配金額係採元以下四捨五入進位方式，故每期合計清償總金額7,001元│
 │     略高於債務人所提每期清償總金額7,000元。                                          │
 │   3.本院所為之認可更生方案裁定，如未經債權人異議，於送達後10日裁定即確定，將依職權核 │
 │     發確定證明書，債權人及債務人不必另行聲請。                                       │
 │   4.為避免導致債務人更生方案未能依約履行之情形，妨害更生立法之美意，債權人應主動向債 │
 │     務人陳報履行更生方案所需之匯款帳號資料或繳款方式。而債務人亦需於履行更生方案前， │
 │     主動向各債權人詢問還款方式，並按期履行。                                         │
 └───────────────────────────────────────────┘
附表二：
 ┌───────────────────────────────────────────┐
 │更生之債務人在未依更生條件全部履行完畢前，應受下列之生活程度限制：                    │
 ├───────────────────────────────────────────┤
 │1、不得為奢侈、浪費之行為。                                                           │
 ├───────────────────────────────────────────┤
 │2、不得為賭博或其他投機行為（如六合彩、職棒簽賭等）。                                 │
 ├───────────────────────────────────────────┤
 │3、不得為金錢借貸之行為。                                                             │
 ├───────────────────────────────────────────┤
 │4、不得為不動產之處分及購置不動產。                                                   │
 ├───────────────────────────────────────────┤
 │5、不得搭乘計程車、高鐵、飛機、輪船。但因職務所需且由任職機關或團體支付者不在此限。   │
 ├───────────────────────────────────────────┤
 │6、不得從事國外遊學或出國旅遊等消費活動。                                             │
 ├───────────────────────────────────────────┤
 │7、不得投資金融商品（如股票、基金、期貨等）之相關行為。                               │
 ├───────────────────────────────────────────┤
 │8、不得駕駛超過新台幣（下同）500,000元以上之車輛。但因營業謀生必要者，不在此限。      │                                                                                      │
 ├───────────────────────────────────────────┤
 │9、每月日常生活支出不得逾政府公告當年度各縣市最低生活標準。                           │                                                                                                        │
 ├───────────────────────────────────────────┤
 │10、每人每月房屋租金不得逾4,000元，每戶每月不得逾10,000元。                           │
 ├───────────────────────────────────────────┤
 │11、除維持生計之必要外，不得購買1,000元以上之商品或服務。                             │
 ├───────────────────────────────────────────┤
 │12、不得從事美容醫療之消費行為。                                                      │
 ├───────────────────────────────────────────┤
 │13、不得出入特種營業場所、電子遊藝場所、酒吧、夜店、舞廳、卡拉OK、KTV等場所為消費。   │
 ├───────────────────────────────────────────┤
 │14、每月應製作收入支出帳目明細並保留收據或憑證，以供法院定期查核。                    │                                                                   │
 ├───────────────────────────────────────────┤
 │附註：債務人之生活程度一經限制，債務人即應遵守，如有違反致更生方案履行困難，即屬可歸責│
 │      於己之事由，而不得依消費者債務清理條例第75條規定聲請延長履行期間或免責。        │
 └───────────────────────────────────────────┘

司法院資訊處製作；財團法人民間司法改革基金會備份。
